臺灣高等法院高雄分院民事判決　　　　　　　　　　　九十二年度訴更(四)字第一號
　　　原　　　告　甲○○
　　　訴訟代理人　郭憲彰律師
　　　被　　　告　丙○○
　　　　　　　　　長榮國際儲運股份有限公司
　　　法定代理人　乙○○
　　　共　　　同
　　　訴訟代理人　王伊忱律師
當事人間因請求侵權行為損害賠償事件，經最高法院第四次發回更審，本院於九十三
年六月二日言詞辯論終結，判決如下︰
    主    文
被告應連帶給付原告新臺幣貳佰零柒萬貳仟壹佰肆拾肆元，及自民國八十四年六月一
日起至清償日止，按年息百分之五計算之利息。
原告其餘之訴駁回。
訴訟費用由被告連帶負擔三分之二，餘由原告負擔。
本判決第一項於原告以新臺幣陸拾玖萬壹仟元為被告預供擔保後得假執行。但被
告如以新臺幣貳佰零柒萬貳仟壹佰肆拾肆元為原告預供擔保，得免為假執行。
原告其餘假執行之聲請駁回。
    事實及理由
一、長榮運輸股份有限公司已變更名稱為長榮國際儲運股份有限公司（下稱長榮公司
    ），法定代理人變更為乙○○，經提出經濟部函及營利事業登記證為憑，並據乙
    ○○聲明承受訴訟，核無不合。
二、原告起訴主張：丙○○受僱於長榮公司，擔任駕駛大貨車之職務，於民國八十二
    年七月四日十時許，無照駕駛長榮公司ＫＪ七一０號曳引車後聯結Ａ五０八號板
    台車，沿高雄市○鎮區○○路由南向北行駛，途經該路往高速公路北上八十公尺
    處，疏未注意車前狀況，致其板台車右側防撞牆欄杆撞及同向由伊所騎乘後載伊
    夫董進發、女董育孜之八五０─０五二七號機車，伊因而受傷住院診療，董進發
    、董育孜則經送醫急救不治死亡。伊因本件車禍支出醫藥費新台幣（下同）四千
    七百元、車費三千六百元、喪葬費四十四萬零一百元。又伊之配偶及女兒對伊負
    有扶養義務，伊現年四十二歲，平均餘命為三十八點八二年，按八十二年台灣省
    平均每人每年消費支出為十五萬四千八百四十四元計算，再依霍夫曼計算法扣除
    中間利息，並扣除伊應負擔董育孜之扶養費，伊之扶養費損失為二百七十六萬三
    千八百九十六元。另伊中年遭此橫禍，年老將無人可依靠，身心所受痛苦極大，
    就伊之配偶及女兒之死亡，被告各應給付伊精神慰撫金一百萬元，合計五百二十
    二萬零五百九十六元。伊之過失責任至多僅十分之二，依過失相抵原理，伊尚得
    請求被告連帶賠償三百八十四萬九千八百三十六元（本院八十七年度訴更(二)字第
    一號卷第六十七至七十頁；其中逾二百七十六萬二千八百五十八元本息部分之請
    求，於更審前駁回確定）。爰求為命被告連帶給付二百七十六萬二千八百五十八
    元並加計法定遲延利息之判決。
　　被告則以：丙○○駕駛系爭聯結車並未撞及原告之機車。縱認丙○○就本件事故
    應負肇事責任，惟原告既無照騎乘機車並超載，復與其夫、女均未載安全帽，對
    本件損害之發生及擴大，與有過失，伊自得主張過失相抵。又長榮公司對選任丙
    ○○及監督其職務之執行，已盡相當之注意，自不負連帶賠償責任等語，資為抗
    辯。
三、原告主張揚川基駕駛長榮公司聯結板台車之曳引車（下稱系爭車輛）肇事，撞及
    伊所騎乘機車，致後載之董進發、董育孜受傷不治死亡，係以現場目擊證人翟春
    民之證詞；系爭車輛之板台車右側防撞牆最下一條橫杆有長約三十九．五公分之
    擦撞痕跡，痕跡上並留有紅色油漆，與原告所騎機車之油漆相同；原告機車左側
    後方有一道長十公分、寬八公分之刮擦痕，刮擦痕留有黑、黃色油漆，與系爭車
    輛上之欄杆顏色相符；板台車最下一條欄杆之擦痕與機車左側後方擦痕均離地面
    約四十六公分，板台車最上一條欄杆離地面約七十三．五公分，留有三十三公分
    刮擦痕，機車左前擋風板則留有離地面約七十八公分之刮擦痕，並留有黑黃之油
    漆，與板台車上防護欄杆顏色相同（以上係檢察官之勘驗筆錄）；丙○○亦自承
    八十二年七月四日上午十時許，有駕駛系爭車輛行經事故地點等，為其論據。惟
    被告否認丙○○所駕駛之系爭車輛有與原告之機車發生擦撞，而以前揭情詞置辯
    。
四、經查：
  (一)董進發、董育孜於前揭時間，搭乘原告所騎乘之機車，在事故地點發生車禍，董
    進發受有下肢廣泛性裂傷、肌肉皮膚脫落、右大腿骨折、頭部挫裂傷、腹部廣泛
    挫傷腹腔內出血等傷害；董育孜受有雙腿廣泛挫傷裂傷、左大腿骨脫臼骨折、腹
    腔挫傷出血等傷害，經送醫急救均不治死亡之事實，經檢察官督同法醫師相驗明
    確，並有照片、勘驗筆錄、相驗屍體證明書、驗斷書及道路交通事故調查報告表
    (一)、(二)等附於刑事卷可稽（見警卷第八、九頁；相驗卷第六、七、九至二十頁；
    原審刑事卷第三三、三四頁）。
  (二)本件事故發生後，經檢察官勘驗系爭機車及板台車，勘驗結果為：「被害者機車
    000－0000號係紅色機車，肇事車輛ＫＪ－七一０號，板台車右側防撞牆
    最下一條橫鐵杆有一條擦撞痕跡約三十九．五公分，橫鐵杆上的擦撞痕跡並留有
    一道紅色的痕跡，擦撞痕跡的鐵杆離地面四十六公分，被害者機車000－00
    00號上，左側後方有一道長十公分的刮擦痕，寬八公分的刮擦痕，刮擦痕上留
    在（有）黑色的油漆及黃色的油漆，刮擦痕跡離地面有四十六公分，板台車上之
    防撞牆係一個黑黃相間之欄杆，板台車上擦撞痕跡所遺留紅色油漆與被害者之機
    車上之油漆相同顏色，被害者的機車所遺留的黑黃油漆與板台車上的黑黃的油漆
    相同，板台車上最上一條欄杆離地面七十三公分，機車左前側擋風板之擦撞痕跡
    離地七十八公分，刮擦欄杆長度三十三公分，板台車留有紅色的油漆，機車的後
    座留有一道黑黃相間的油漆。」有檢察官搜索勘驗筆錄可稽（高雄地檢相驗卷，
    第二八至二九頁）。嗣再經高雄地方法院刑事庭勘驗系爭機車及板台車，勘驗結
    果大致相同，並記載：機車左側後面護板離地面起四十至五十九公分處有黃色刮
    痕，機車正後方護板整個破裂、機車後座的載物架扭曲，機車前車燈破碎、車頭
    左邊照後鏡折斷，．．；肇事車輛空車右側板台護欄從地面起高四十四公分有紅
    色油漆擦痕；從地面起高七十二公分有紅色油漆擦痕；截取該二根護欄送鑑定油
    漆是否相同（高雄地方法院刑事卷第七十六頁以下）。是二車如有擦撞，其撞擊
    點之高度應屬相當（機車行進中往前之衝力，加上載人之重量，可使高度略有出
    入），而原告所騎機車左側車殼及系爭板台車右側防護欄上前開二段留有刮擦痕
    之橫鐵杆，經刑事庭分別送請內政部警政署刑事警察局及法務部調查局比對鑑定
    ，其結果固有差異（詳如下述），惟據其鑑定報告所示，均認定板台車右側防護
    欄上留有紅色漆痕、輕機車左側塑膠車殼上則遺留有黃色油漆（本院八十五年度
    訴更(一)字第六號卷第一六六、一六七頁），與檢察官初步勘驗之結論一致。則兩
    車是否發生擦撞，則有待進一步確認其上所殘留之油漆，是否與對方車輛之油漆
    相同，及證人證詞是否足為佐證。
  (三)內政部警政署刑事警察局就各該油漆之顏色及質地鑑定，經以「顯微放大比對及
    溶解試驗」方法鑑定結果，認為：(1)板台車右側防護欄上之紅色漆痕，其顏色和
    質地均與經機車左側塑膠車殼上之鍍膜漆料有相當差異，彼此不同；(2)輕機車左
    側塑膠車殼上之黃色漆痕，其色調與板台車右側防護欄上之黃色油漆亦有差異，
    彼此不同，又該塑膠車殼上黑色擦痕，係機油類物質和塵土混合物，與板台車右
    側防護欄上之黑色油漆不同；(3)輕機車左側塑膠車殼上之輻射狀裂痕，經檢視裂
    縫中之沾附物結果，認係舊痕，並非新創。有該局八十二年九月八日刑鑑字第三
    三二三號鑑驗通知書在卷可憑（見高雄地院刑事卷第八十五頁及同上卷）。經刑
    事庭再送請法務部調查局鑑定，該局以「紅外線吸收光譜儀分析法」鑑定結果，
    認定：機車護板及板台車護欄之黃色油漆經檢驗結果發現二者色澤相類似，是否
    屬同一來源，則無法判定；板台車護欄上之紅色油漆不明顯，無法與機車護板之
    紅色油漆成分比對。亦有該局八十三年一月十一日（八三）000000000
    號檢驗通知書可憑（見高雄地院刑事卷一四○頁及同上民事卷）。而兩者鑑定結
    果，會有差異，在於所使用之鑑定程序及儀器之不同，經警政署刑事警察局函覆
    稱：關於油漆碎片（或擦痕）之比鑑，本局處理之基本程序依序係以顯微放大
    儀器仔細觀察檢體之顏色、形態及質地，暸解待鑑定檢體與比對標準檢體兩者之
    原貌和特徵是否相符，以溶劑進行溶解試驗，暸解待鑑檢體與比對標準檢體兩
    者組成物質之溶解性，藉以推定其物類屬性是否相符，如仍無法區分時，輔以
    其他適當之儀器，如紅外線吸收光譜分析儀、熱裂解氣相層析質譜儀、掃瞄式電
    子顯微鏡等，進一步分析、比較；經前揭兩鑑定程序觀檢、測試後，若送驗
    兩造檢體間之原貌差異明顯而足以辨識，則不再進行前揭之鑑驗程序。若可用
    檢體量太少，無法進一步鑑驗，或檢體遭受污染，無法有效排除雜質干擾，則下
    「無法研判」之結論。經前揭兩鑑驗程序之觀檢、測試後，若兩造檢體間之
    差異極小而無法明確辨識，則接續進行前揭之鑑驗程序，以進一步確認；本件
    係以「顯微放大比對及溶解試驗」方法，仔細觀察、比對油漆擦痕檢體之顏色、
    形態及質地，經分析、研判後所下結論（本院八十九年度訴更(三)字第一號卷第一
    七四、一七五頁）；及據法務部調查局函覆稱：依據文獻（刑事鑑識學，國立編
    譯館主編，作者駱宜安）記載，使用紅外線光譜來分析油漆碎片被認為是極有威
    力的分析法，另外，一般分析化學亦認為在化學物質的分析上，「對其他鑑驗分
    析法而言，極少能夠超越紅外線光譜獨一性之特異度者」（同上卷第一七二、一
    七三頁），是則「紅外線吸收光譜儀分析法」之鑑定顯然是最後確定待鑑檢體是
    否相符之方法之一，自然較之「顯微放大比對及溶解試驗」法，仍須倚賴專業之
    分析、研判，而可能發生誤差者精準。是本院認以法務部調查局之鑑定結果為可
    採。而調查局鑑定結果，認定：機車護板及板台車護欄之黃色油漆經檢驗結果發
    現二者色澤相類似，是否屬同一來源，則無法判定；板台車護欄上之紅色油漆不
    明顯，無法與機車護板之紅色油漆成分比對。與刑事警察局鑑定結果，均肯認機
    車護板上留有黃色油漆，及板台車護欄上留有紅色油漆，業如前述，及調查局鑑
    定結果，進一步確認機車護板與板台車護欄之黃色油漆色澤相類似，至於來源是
    否相同，及板台車護欄上紅色油漆與機車護板之紅色油漆成分是否相符，則稱「
    無法判定」、「無法比對」，並未否定其間成分相符之可能性。故而，二車是否
    發生擦撞，仍有待其他事實以為佐證。
　(四)證人翟春民任職中國鋼鐵股份有限公司船務工程師（本院九十二年度重交上更(五)
    字第一號判決），為具有相當理性思考能力之專業人員，且依其工作環境及上下
    班往返路徑，經常可接觸長榮公司之車輛，對於是否該公司車輛，按之經驗法則
    ，應可不待思索，立即辨認，而無誤認之虞。再據翟春民於事故發生後，先後於
    八十二年七月四日甫案發後（中午十二時三十分）之警訊中證稱：我於八十二年
    七月四日早上十點零一分，在高雄市○○路往東的方向八十公尺處上高速公路的
    地方，看到一部長榮貨櫃車號ＫＪ－七０一板台號碼五０八號的車子撞上騎機車
    的女士共三人，機車號碼為000－0000，為兩女一男，當時我在對面車道
    看到貨櫃車未停車即開走，我即刻迴轉隨後追趕，在過五甲交流道五十公尺處「
    明確的」看到這部ＫＪ－七０一號板台五０八號的車子（警察局刑案偵查卷，第
    三頁）；於八十二年七月五日檢察官偵訊時證稱：當時我開車由東往西，肇事者
    是由西往東，我與他是對向行駛，肇事時我看我車子時間是十時一分，肇事者車
    子的右邊剛好有一道檔牆，肇事車輛的「右側大約中間往前一點的地方」撞到死
    者的機車，當時機車「被往前撞了一點」，「又被撞了一次」；我看到貨櫃車車
    號是七０一號，板車號碼是五０八號，事後經警查結果，該車是七一０號，前面
    號碼是ＫＪ，而且肇事車輛的防撞的右前方有擦撞痕跡（高雄地檢署相驗卷，第
    二三至二四頁）；於原審法院八十二年八月二日審判中稱：我判斷那是長榮貨櫃
　　是因為我對該公司的車很熟，車頭本身是綠色，左前門有星星的標誌；當時發生
    車禍時被告有減速，我以為被告要停，但是沒有停，肇事地點附近十字路口，剛
    好是紅燈沒有車，我馬上迴轉去追；我最先看到被告開的大貨車時，是在我的左
    邊。當時我看到的是ＫＪ－七０一，是否忙中有錯我不清楚，但是板台號碼五０
    八號是正確的（原審法院刑事卷，第二十一頁以下）；我從車上能看到被害人是
    被貨櫃車的檔架撞到，是因為大貨車的拖板和柏油路尚有一段距離，從那個空間
    可以看到。依我當時的車速和被告的車速，能一瞬間看到長榮貨運公司的星星標
    誌，是因為我的工作性質，我很熟悉，在發生車禍當時一瞬間確定看到；我一直
    追到那輛車子，都沒有發現有另外的長榮貨櫃車在那輛貨櫃的前面，因為我怕錯
    了（同上卷，第七十一頁以下）；我印象比較深刻的是有拖板車載線圈經過，而
    貨櫃車是最後一部（本院八十五年度交上更(一)字第一三號刑事卷八十五年十月四
    日訊問筆錄）。參以：
　　(1)本院刑事庭履勘現場繪製之現場圖所示（本院八十五年度交上更(一)字第一三號
    刑事卷八十五年九月九日勘驗筆錄附圖），肇事地點即證人翟春民會車地點距離
    最近之十字路口（即證人迴轉之路口）三百五十公尺，距證人追到丙○○車輛處
    為一千九百公尺，肇事地點往陸橋方向右側五百五十公尺處為中山路閘道。證人
    並稱在追躡過程，系爭車輛後面並無其他貨櫃車，及丙○○亦稱是由陸橋上高速
    公路，當時時速五十公里等語，足認於證人追躡過程中，並無其他貨櫃車自閘道
    插入兩車之間，且依丙○○所駕聯結車於上坡路段行車速度仍可達五十公里，亦
    足認定其時車流順暢，車流量不多，肇事車輛始可能僥倖離開現場，而證人亦可
    將肇事車輛與其他其輛區隔且順利立即迴轉追蹤肇事車輛。
　　(2)據原告先後陳述車禍發生之經過，稱：我由漁港路往東行駛，貨櫃車由旁邊行
    駛連續擦撞兩次，第三次由車輾過（警卷第一頁）；我騎車在慢車道，在漁港路
    橋撞到，車輛從後面撞來；貨櫃車從後面來，輕輕擦撞一下，我沒有倒，第二次
    擦撞，我就人車倒地，司機撞到人後都沒有停下來（高雄地院刑事卷第六四頁）
    ；我被撞當時，只有那一部貨櫃車經過；案發當時，只有一部小發財車經過，並
    沒有其他貨櫃車經過（本院刑事庭八十三年交上訴字第八七號卷第四０至四十一
    頁），與翟春民此部分之證詞相符。
　　(3)依警卷所附系爭車輛照片（警卷第十至十五頁）顯示，該板台車下方有相當之
    空間，並裝置有防撞護欄，及經本院刑事庭法官會同證人翟春民履勘現場，依證
    人所指目擊肇事地點，於聯結車經過時，可以自勘驗之自小客車上，看到聯結車
    板台下方空隙的動態（本院刑事卷八十三年度交上訴字第八七號第九十頁），證
    人即警員李耀弘並稱：肇事路段有上、下坡，若證人在下坡頂端只能看到前半部
    ，若在下坡看，可看到全部，因下坡視野較廣擴（同上卷第六十八頁），而證人
    車輛與系爭車輛對向行駛，在正常情況下，不致特別注意來車，必然是碰撞聲響
    或緊急煞車聲吸引其注意，且證人從發現車禍發生以後，短時間內視線未離開現
    場，則於其目視現場當中，車輛已行至現場之下坡位置，將更容易清楚看見現場
    之情狀，其並於陳述目擊車禍經過時稱：我有看到長榮公司的車子右側護欄撞到
    一部機車，後來我看到該機車倒地，我叫了一聲「死了」，我的視線追蹤該車前
    行，到紅綠燈．．．（同上卷第九十一至九十三頁），足認證人確有目擊車禍之
    發生。
　　(4)上開警卷所附照片同時顯示，系爭車輛板台車上編號Ａ５０８係以特別顯眼之
    大字印在兩側車身、車頭與車尾處，證人可輕易回頭看見該編號，雖因距離而不
    能正確辨識其號碼，惟據證人稱：我的視線追蹤該車，前行到紅綠燈，我還一直
    回頭未離開視線，當時紅綠燈沒有車，我就直接左轉上坡，追蹤的車子絕對不會
    錯，當時在我的車子與肇事車子之間，沒有其他長榮公司的車子；該肇事車子後
    面板台上Ａ５０８的數字我看得很清楚；我追過該車右側查看有無撞擊痕跡，看
    到右側護欄有撞擊痕跡，然後我繞他車後，開到車子後面，再確定該Ａ５０８號
    碼，再繞到車子左側看他車頭所印的號碼，一時緊張，可能有七一０、七０一之
    誤，但是Ａ５０８是沒有錯（同上卷第九十二至九十三頁），則依證人審慎查證
    經過，對於發生擦撞之車輛當不致貿然指證。
　　(5)翟春民及原告均稱機車倒地前曾發生二次擦撞，與檢察官及刑庭法官勘驗之機
    車二次擦痕，其一在機車左前擋風板，一在機車左側後方；板台車防撞護欄二處
    擦痕，一在離地七十餘公分處、一在離地四十餘公分處，亦屬相符。而原告機車
    在正常行向時，左側最外緣與聯結車護欄高度相當者，乃機車左前擋風板，原告
    及證人稱先後二次擦撞，第一次屬輕微擦撞，機車未倒地，及隨即發生第二次擦
    撞之情，足認係原告機車左前擋風板受到第一次左側後方而來之撞擊力，致車頭
    右偏，導致機車搖幌不穩，加上原告機車附載二人，重心益加不穩，機車乃於搖
    幌緊急煞車之際，左側後方隨即受到第二次劇烈擦撞，此要難與正常車輛行向下
    ，後車車頭追撞前車車尾之情相提並論，是與國立交通大學行車事故鑑定意見二
    、所稱：肇事機車在事故現場留有三公尺煞車痕，並於快慢車道靠分隔牆面留下
    三五．三公尺刮痕後，再於停止前在地面滑行六．八公尺；肇事機車後殼、尾燈
    及其護架嚴重破損脫落，顯示機車係受自後嚴重撞擊所造成（最高法院九十二年
    台上字第二六四號卷第八六至八八頁），亦無違背。足認翟春民證詞與事實相符
    ，堪以採信。
　(五)翟春民固然另稱：大貨車的板台檔物架擦撞到甲○○所騎的機車，我看到機車在
    那邊打轉，然後我就下來，看到大貨車沒有停，我就去幫甲○○並且打電話去報
    警；當時我看到甲○○要找人幫忙，我看到她把她先生架起來，她先生雙手已下
    垂，我看我已幫不上，我就開車追過去，把板台號碼、車號記下來（原審法院刑
    事卷，第二十一頁以下）；車禍發生時沒有看到車號，是追上去的時候，看到並
    抄下的。肇事的車輛始終沒有離開我的視線（高雄地院刑事卷，第七十一頁以下
    ）；當時我南下，我回頭看見對面北上車道，我由板台車下縫看見機車已倒在地
    上；經訊以「有無看見貨櫃車輪子把人壓過去？」時，答以：「我沒有注意到」
    ；經訊以「看見上述情形時，有看見機車在行駛？」時，答稱：「沒有」（本院
    八十五年度交上更(一)字第一三號刑事卷八十五年十月四日訊問筆錄）各等語，經
    被告質疑證人於追蹤過程中，既曾停車，耗費甚多時間，肇事車輛早已逃逸，且
    不可能在追趕過程中全程緊盯肇事車輛，認證人並未目賭車禍發生，且係誤為指
    認系爭車輛等語。惟證人自本件事故發生後，先後經多次傳訊，其證詞不可能全
    然一致，且因時間經過，記憶淡化，或在查證真實之壓力下，更不能確定目擊記
    憶之正確性，是關於同一事實之陳述，自以甫發生事故時之證述為可採，實不得
    就同一事項反覆訊問，而質疑其先後陳述不一，或有缺漏，否定其證詞之真實性
    。至於翟春民先後對於追蹤肇事車輛，固使用「沒有離開我的視線」之用語，然
    觀諸其陳述，實乃係肇事車輛始終在其追躡範圍之內之意，尚不得強為解釋分秒
    不離視線之意。是被告此部分抗辯，委無可採。
  (六)本院刑事庭將有關卷證送請法務部法醫研究所鑑定，該所依據死者董進發、董育
    孜法醫驗斷書記載傷勢，佐以傷勢相片，綜合一切事證，鑑驗結果，認定「被害
    人董進發、董育孜二人四肢係遭笨重車輪輾過，而非遭輕型小型車輾壓」等語；
    送國立成功大學醫學院附設醫院鑑定，亦以「被害人董進發、董育孜二人傷勢研
    判，應屬重物輾過可能性最高。被害人此等傷勢係屬嚴重性輾壓傷，可導致瞬間
    休克死亡，粉碎性骨折並不一定發生。如遭被告所駕聯結車後輪輾過，亦可能造
    成被害人前述傷勢」等語；再送國立臺灣大學醫學院附設醫院鑑定，結果亦以「
    被害人董進發、董育孜二人傷勢資料顯示，係轉動車輪撕裂大塊皮膚及皮下組織
    所致，由其傷勢嚴重廣泛度研判，該二人遭受大型車輪交通工具輾過之可能性最
    高。被聯結車輾過，可以呈現被害人前述嚴重傷勢，但未必有粉碎性骨折，前輪
    、後輪均有可能造成被害人前述傷勢」等語（見本院刑事庭八十八年度交上更(二)
    字第三號卷第八七至九一頁、九十年度重交上更(四)字第二號卷第一一二頁、第一
    三一至一三六頁），亦足以證明被害人係遭笨重車輪或重物輾過而受傷身亡。又
    本件交通事故已經刑事庭多次鑑定，被告聲請再送相關單位鑑定，核無必要。
  (七)證人即丙○○同事謝晉德、陳源在之證詞，縱然屬實，僅足為丙○○曾發訊號通
    報車禍，並不足為丙○○未與原告機車發生擦撞之證明。另被告辯稱：若丙○○
    確有肇事，可立即駛下交流道逃逸云云，惟丙○○係駕駛長榮公司車輛載運貨櫃
    ，貨櫃車有一定之行車路徑及交貨時間限制，車上並裝置有行車紀錄器，丙○○
    若改行其他路線，將無法如期交貨，且更突顯其逃逸之之情狀而無法自圓其說，
    是亦不足以據此為有利之認定。
　(八)綜上，足認丙○○駕駛之聯結車，其板台護欄確有擦撞原告所騎機車肇事。被告
　　所辯，核無足採。
五、按汽車欲超越同一車道之前車時，須先按鳴喇叭二單響或變換亮光一次，經前行
    車允讓後，後行車始得超越，超越時應顯示左方向燈，並於前車左側保持半公尺
    以上間隔超過，行至安全距離後再顯示右方向燈駛入原行路線，道路交通安全規
    則第一百零一條第三款、第五款定有明文。丙○○考領有聯結車職業駕駛執照，
    於駕車時自應遵守上開規定，且客觀上並無不能注意之情形，其於超車時竟疏於
    注意未經駕駛機車之甲○○允讓，且未保持半公尺以上之間隔超過，以致其駕駛
    之車輛護欄撞及機車，致原告機車倒地，使被害人董進發、董育孜受有前揭傷害
    不治死亡，為有過失，自應負侵權行為損害賠償責任。次按因故意或過失，不法
    侵害他人之權利者，負損害賠償責任；不法侵害他人致死者，對於支出殯葬費之
    人，應負損害償責任，被害人對於第三人負有法定扶養義務者，加害人對於該第
    三人亦應負損害賠償責任；不法侵害他人致死者，被害人之父母及配偶雖非財產
    上之損害，亦得請求賠償相當之金額，民法第一百八十四條第一項前段、第一百
    九十二條及第一百九十四條分別定有明文。本件原告為被害人董進發、董育孜之
    配偶及母，有戶口名簿可稽，丙○○因本件車禍致被害人於死，已如前述，從而
    原告依侵權行為之法則，訴請被告丙○○賠償損害，自屬有據。又受僱人因執行
　　職務，不法侵害他人之權利者，由僱用人與行為人連帶負損害賠償責任，民法第
　　一百八十八條第一項前段亦有明文規定。丙○○為長榮公司僱用之聯結車司機，
　　而長榮公司對於被告丙○○之肇事，雖稱丙○○為領有職業聯結車駕照之合格駕
　　駛，並提出車輛營運交接日報表、行紀錄表、行車人員管理規則等文件，主張其
　　選任丙○○及監督其職務之執行，已盡相當之注意云云，惟查駕駛聯結車須考領
　　職業聯結車之駕照，乃基本之要求，其選任尚應注意其素行、是否有違規紀錄等
　　，核難以丙○○確有考領職業聯結車駕照，即認長榮公司於選任上已盡相當之注
　　意義務。又長榮公司所提出之車輛營運交接日報表、行紀錄表，乃在控管其車輛
　　之行車時間、里程，及不逾行車速限，行車人員管理規則亦僅是供遵循之規條，
　　如同交通規則之為用路人應遵守之準則，至於駕駛員是否遵守，長榮公司並未確
　　實予以考核，核難收監督之效。是長榮公司並未能舉證證明對選任丙○○或監督
　　其職務之執行，已盡相當之注意義務或縱加以相當之注意，仍不免發生損害以免
　　責，自應與丙○○連帶負損害賠償責任。
六、茲就原告請求之各項損害賠償，分別審核如下：
  (一)醫藥費部分：原告主張董育孜因本件車禍送醫急救支出費用四千七百元，業據其
    提出邱綜合醫院收據一張為證，並為被告所不爭，堪信為真實。則原告依不當得
    利法律關係請求被告賠償四千七百元之醫藥費，即屬正當。（按原告請求給付此
    醫藥費，原係本於侵權行為，其後追加依不當得利及損害賠償請求權之讓與等法
    律關係請求，其請求之基礎事實相同，依民事訴訟法第二百五十五條第一項第二
    款之規定自應准許，毋庸被告同意，且係攻擊防禦方法之追加，並未為聲明之追
    加，併此敘明）
  (二)殯葬費部分：原告主張董進發、董育孜二人送醫不治死亡後，其僱車運送該二人
    屍體至殯儀館安置，花費三千六百元，為被告所不爭執（本院八十五年訴更(一)字
    第六號第一七五頁），且屬殯葬費之一部分，應予准許。又原告主張支出董進發
    、董育孜殯葬費分別為二十六萬二千七百元、十七萬七四千四百元，業據提出收
    據、估價單、明細表共十三張為證（見附民卷六至一八頁），且被告就各該單據
    ，形式上均不爭執（本院八十五年訴更(一)字第六號第一七五頁），惟否認均屬必
    要費用。按殯葬費之支出，應衡量死者及家屬之身分、地位及經濟狀況與實際上
    是否必要而定之。查被害人董進發國小畢業，為船員，年收入四十餘萬元，擁有
    公寓房屋一間（包括基地），為兩造所不爭執；原告因董進發之殯葬所支出之二
    十六萬二千七百元，依前開單據所載，為接屍、棺木、棺內防腐、骨灰罐（箱）
    暨其上之刻字、瓷相、庫錢暨金銀紙、壽金、放棺工資、屍體更衣化妝、壽衣鞋
    帽、上下被、枕頭、入殮工資、出殯抬棺工資、靈（禮）堂佈置之花瓶花、小花
    圈、相框花、銅器租金、花籃、入殮及出殯道士和尚、鼓吹、樂隊、靈厝、司儀
    、三牲、四果、化妝及入殮封棺之司機、禮（零）堂租金、草人、面（毛）巾、
    頭白、冷凍停屍暨化粧室使用費、火葬費、拜飯服務費、廢棄物處理費、驗屍服
    務費、納骨堂費用、答謝毛巾等費用，按諸董進發前開身分、地位、經濟狀況及
    習俗上之需要，其中花瓶花、小花圈、相框花及銅器租金等計三萬五千元、花籃
    五千元、出殯樂隊八千元、靈厝一萬二千元、面巾五千元、頭白一千二百元及答
    謝毛巾一萬五千元等，核均非殯葬必要費用，應予剔除，其餘十八萬一千五百元
    ，均屬殯葬習俗上所必要且合理。另被害人董育孜為國小學生，並無資產，亦為
    兩造所不爭；原告因董育孜殯葬所支出之十五萬三千元，依前開單據所載，為接
    屍、棺木、骨灰罐（箱）暨其上之刻字、瓷相、庫錢暨金銀紙、壽金、放棺工資
    、屍體更衣化妝、上下被、枕頭、入殮工資、出殯抬棺工資、入殮及出殯道士和
    尚、三牲、四果、化妝及入殮封棺之司機、冷凍停屍暨化粧室使用、火葬、拜飯
    服務、廢棄物處理、驗屍服務、納骨堂等費用，按諸董育孜身分、地位、經濟狀
    況及習俗上之需要，均核屬殯葬必要費用且合理，應予准許。是原告請求賠償殯
    葬費，於三十三萬八千一百元範圍內，自屬正當，應予准許，逾此部分之請求，
    應予駁回。
  (三)扶養費部分：原告為董進發之妻，董育孜之母，因董進發、董育孜之死亡而喪失
    對其二人之扶養請求，業據提出戶口名簿及戶籍謄本為證，並為被告所不爭。又
    原告為國小畢業，原無工作收入及財產，其夫董進發死亡後，僅靠所領得之勞保
    給付及弟之接濟以維持生活，為被告所不爭執，另雖繼承取得董進發遺留之公寓
    房屋一間暨其基地所有權應有部分，惟董進發尚負有債務並以前開房地設定抵押
    權為擔保，有土地及建物登記謄本在卷可稽（同上卷七０至九一頁），且原告需
    居住使用該房地，足見原告於董進發生前，並不能維持生活，依民法第一千一百
    十六條之一規定，得請求其夫董進發之扶養，待其女董育孜成年有經濟能力，亦
    得請求其扶養。是原告請求被告賠償其因董進發、董育孜死亡所喪失之扶養請求
    ，即屬有據，被告抗辯謂「夫妻既互負扶養義務，縱被告丙○○有本件侵權行為
    ，原告亦因而免除妻對夫之扶養義務，依民法損益相抵原則，自不再請求受夫之
    扶養」云云，尚有誤會，不足採取。又，董進發係民國三十三年十一月十八日生
    ，董育孜為七十二年四月二日生，因本件車禍事故死亡時，年齡依序為四十八點
    六三歲、十點二六歲，原告四十年五月七日生，於董育孜等死亡時為四十二點二
    四歲，按諸內政部統計處編印之八十二年臺灣地區簡易生命表，董進發之餘命為
    二十七點六一年（男性部分），董育孜之餘命為六十八點二三年（女性），原告
    之餘命三七點三四年（女性），依勞動基準法第五十四條關於勞工年滿六十歲強
    制退休之規定，董進發尚有十一點三七年之勞動能力，其單獨扶養原告九點七四
    年後，董育孜即已成年而負有扶養原告之義務，而董進發年滿六十歲前，均在其
    可推知生存期內（即餘命），原告之餘命亦在董育孜可推知生存期內並在其年滿
    六十歲喪失勞動能力前，故原告於本審請求賠償三七點三四年之扶養費損害，自
    屬正當，至其請求超過此年數部分，尚非有據。再原告之法定扶養義務人，僅被
    害人二人，此有戶籍謄本在卷可稽，而董進發國小畢業，為船員，年收入四十餘
    萬元，擁有公寓房屋一間（包括基地），董育孜為國小學生，並無資產，已如前
    述，我國於八十二年平均每人之消費支出為十五萬四千八百四十四元，有經濟統
    計指標速報影本附卷足憑（見本院訴更卷三六頁），八十二年度所得稅稅率，則
    規定扶養親屬免稅額為六萬三千元，又原告與被害人一家三口之家庭生活費用每
    月為二萬元左右，現原告一人之生活費用每月八、九千元，另需付貸款利息（包
    括董進發遺留之前開抵押債務）每月約一萬元，為兩造所不爭，按諸前述每人消
    費支出、扶養親屬免稅額及原告之家庭生活費用，與被害人之經濟能力、身分，
    本院認原告之扶養費，以每年為十萬元為適當，原告主張應為十五萬四千八百四
    十四元，被告主張應為六萬三千元，均非可採。按此每年扶養費十萬元之標準計
    算，並依複式霍夫曼計算法扣除中間利息，原告就三十七年扶養費一次可請求之
    金額為二百十二萬七千四百五十九元（元以下四捨五入，下同），就其餘零點三
    四年可請求之金額為一萬一千九百三十元[ (0000000-0000000)×.34=11930]，
    合計二百十三萬九千三百八十九元。惟原告自陳其與夫董進發共同扶養董育孜成
    年，所應分擔之二分之一扶養費為六十二萬八千六百十六元，並主張應予扣除，
    因其金額，較之被告主張按每年十五萬四千八百四十四元之標準、及按前述每年
    十萬元或六萬三千元標準計算所得為高，對被告並無不利，自應予准許。從而，
    原告請求賠償扶養費損害，於一百五十一萬零七百七十三元範圍內，自屬正當，
    應予准許；逾此所為請求，應予駁回。
  (四)慰藉金部分：查原告年四十二歲多，一家共三口，因本件車禍而致配偶及女兒均
    死亡，身心所受傷害之重，實屬刻骨椎心，故請求賠償其精神損害，即非無理。
    又查原告國小畢業，無工作收入及財產，並僅繼承其夫董進發遺留之公寓房屋一
    間，董進發為國小畢業，職業船員，年收入四十餘萬元，擁有公寓房屋一間（包
    括基地）由原告繼承取得，董育孜為國小學生，並無資產，已如前述；而長榮公
    司從事汽車貨櫃貨運及其他相關業務，資本總額為八億五千萬元，實收八億零八
    百五十萬元，丙○○初中肄業（見警卷），為長榮公司貨櫃車司機，月薪三萬元
    左右，無其他資產（見本院訴字卷四三頁），為兩造所不爭執，併有長榮公司之
    公司執照、營利事業登記證在卷可稽，斟酌兩造及被害人之身分、地位、經濟狀
    況、與原告一家共三口，因本件車禍而致配偶及女兒死亡，僅剩其一人存活，精
    神上所受打擊程度等情狀，本院認原告就其夫及女之死亡所受精神損害，各以八
    十萬元慰藉金賠償為適當，原告請求賠償一百六十萬元，應予准許。
七、次按民法第二百十七條第一項規定，損害之發生或擴大，被害人與有過失者，法
    院得減輕賠償金額，或免除之。經查，原告未考領機車駕駛執照而駕駛前開機車
    ，並附載被害人二人，且與被害人同未戴安全帽，為兩造所不爭執。而本件車禍
    之發生，起因於丙○○超車不當，致機車左前擋風板遭系爭車輛板台車護欄自左
    後側擦撞，原告於事故發生時，行駛慢車道，並無違規行為，是非因原告之違規
    行為所致，核難認其未考領駕照與事故之發生有因果關係，惟原告因附戴二人致
    機車重心不穩，致於遭擦撞後，搖幌中左後車尾再遭板台車二次擦撞，已如前述
    ，足認原告就車禍之發生，亦有過失。而據民法第二百二十四條規定，債務人之
    使用人關於債之履行有故意或過失時，債務人應與自己之故意或過失，負同一責
    任。又民法第二百二十四條可類推適用於同法第二百十七條被害人與有過失之規
    定，亦即在適用民法第二百十七條之場合，損害賠償權利人之代理人或使用人之
    過失，可視同損害賠償權利人之過失，適用過失相抵之法則（七十三年台上字第
    二二０一號判例）；駕駛機車有過失致坐於後座之人被他人駕駛之車撞死者，後
    座之人係因藉駕駛人載送而擴大其活動範圍，駕駛人為之駕駛機車，應認係後座
    之人之使用人，應類推適用民法第二百二十四條規定依同法第二百十七條第一項
    規定，減輕被上訴人之賠償金額（最高法院七十四年台上字第一一七０號判例參
    照)，是原告應認係二名被害人之使用人，其過失應視同被害人之過失，而適用
    過失相抵之法則。又被害人董進發之死因為車禍頭部外傷、腹腔內出血、下肢廣
    泛撕裂傷休克，被害人董育孜之死亡原因為車禍腹腔內出血、雙腿廣泛挫裂傷、
    休克，有相驗屍體證明書足稽，足徵被害人董進發未戴安全帽致頭部受傷，亦為
    死亡原因之一，就損害之擴大，與有過失；董育孜致死之原因，非頭部傷害，與
    其未戴安全帽並無因果關係，其未戴安全帽，不能認與有過失。從而，本院審酌
    丙○○與原告、被害人前開過失情節，認原告與被害人董進發應負十分之四之過
    失責任，爰核減被告百分之四十的賠償責任，於過失相抵後，原告得請求之金額
    為二百零七萬二千一百四十四元。
八、綜上，原告請求被告連帶賠償二百零七萬二千一百四十四元，暨自八十四年六月
    一日起至清償日止，按年息百分之五計算之法定遲延利息，為有理由，應予准許
    ；逾此部分所為之請求，為無理由，應予駁回。兩造陳明願供擔保，分別聲請宣
    告假執行及免為假執行，於原告勝訴分，經核尚無不合，爰分別酌定相當擔保金
    額准許之。至於原告其餘假執行之聲請部分，因訴之駁回而失所附麗，併予駁回
    。又本件判決之基礎已臻明確，兩造其餘之攻擊防禦方法及舉證，於判決之結果
    無影響，毋庸一一論述。
據上論結，本件原告之訴，為一部有理由、一部無理由，依民事訴訟法第七十九條、
第八十五條第二項、第三百九十條第二項、第三百九十二條，判決如主文。
中　　　華　　　民　　　國　　九十三　　年　　　六　　　月　　 十六　　 日
                                                民事第六庭
~B1審判長法　官　許明進
~B2      法　官　李炫德
~B3      法　官　謝肅珍
正本係照原本作成。
如對本判決上訴，須於判決送達後二十日內向本院提出上訴狀，其未表明上訴理由者
，應於上訴後二十日內向本院提出上訴理由書（均須按他造當事人之人數附繕本）。
上訴時應提出委任律師或具有律師資格之人之委任狀，並依附註條文規定辦理。
中　　　華　　　民　　　國　　九十三　　年　　　六　　　月　　 十七　　 日
~B法院書記官　邱麗莉
附註：
民事訴訟法第四百六十六條之一：對於第二審判決上訴，上訴人應委任律師為訴訟代
理人，但上訴人或其法定代理人具有律師資格者，不在此限。
上訴人之配偶、三親等內之血親、二親等內之姻親，或上訴人為法人、中央或地方機
關時，其所屬專任人員具有律師資格並經法院認適當者，亦得為第三審訴訟代理人。
第一項但書及第二項情形，應於提起上訴或委任時釋明之。
